最高法院民事判決　　　　　　　一○○年度台上字第一○八號
上　訴　人　謝初江
訴訟代理人　呂理胡律師
　　　　　　唐永洪律師
被 上訴 人　陳　左
上列當事人間請求返還買賣價金事件，上訴人對於中華民國九十
九年八月二十五日台灣高等法院第二審判決（九十八年度上字第
七六四號），提起上訴，本院判決如下：
    主  文
原判決關於命上訴人給付及負擔訴訟費用部分廢棄，發回台灣高
等法院。
    理  由
原審將第一審所為被上訴人敗訴之判決，一部予以廢棄，改判命
上訴人給付被上訴人新台幣（下同）二百二十八萬元及自民國九
十八年九月二十七日起至清償日止，按年息百分之五計算之利息
，係以：被上訴人於九十三年六月三日向上訴人購買坐落新竹縣
關西鎮○○段第二○四地號土地、第二○八地號土地及其上門牌
號碼新竹縣關西鎮○○路一三四之一號農舍，價金共計一千八百
八十萬元，被上訴人已給付定金二萬元及第一期款三百七十六萬
元，共計三百七十八萬元；上訴人已取得第二○八地號土地之農
業用地作農業使用證明書（下稱農用證明書）等情，有不動產買
賣契約書及農用證明書等件可稽。次查系爭農舍究坐落於何筆土
地上，並不明確，兩造乃約定系爭農舍倘坐落於他筆土地上，應
另行價購。嗣因系爭農舍坐落於第二○四地號土地上，上訴人乃
自第二○四地號土地分割出第二○四之一地號土地，並於九十七
年三月十三日將第二○四之一地號土地併入第二○八地號土地，
再於九十七年七月十一日完成系爭農舍之所有權第一次登記，上
訴人已能辦理第二○八地號土地及系爭農舍之移轉登記，自無給
付不能情事。又上訴人將第二○四地號土地上之花房等拆除及未
辦理該土地之移轉登記，均係依約行事，亦無給付不能情形。被
上訴人主張其得依給付不能之規定解除系爭買賣契約，為無足採
。再系爭買賣契約第十條約定：「本約簽訂後，倘甲方（被上訴
人）不買或不按約定日期付款，經乙方（上訴人）定期催告仍不
給付時，願將既付價款全部由乙方無條件沒收，抵作違約金，並
解除本約」。第二、三、五條則約定，被上訴人應於第二○八地
號土地及系爭農舍完成登記三日內支付第二期款，且負有交付配
合代書作業及過戶所需一切證件之義務。上訴人於第一審以九十
八年四月二十三日答辯（三）狀催告被上訴人於十日內交付配合
代書辦理移轉登記作業所需之一切證件，並表示如未於期限內提
出，即解除系爭買賣契約，沒收被上訴人已付價金，不另通知。
被上訴人訴訟代理人於九十八年四月二十八日收受該項意思表示
。嗣被上訴人未依限履行，系爭買賣契約自因上訴人行使該契約
第十條之約定解除權而解除。被上訴人於契約解除後再為解除之
意思表示，不生效力。惟按約定之違約金額過高者，法院得減至
相當之數額，為民法第二百五十二條所明定。上訴人曾表示可於
系爭買賣契約訂立後三個月內取得農用證明書，以辦理系爭土地
及農舍之移轉登記，然上訴人係於九十七年七月十一日始辦妥系
爭農舍之第一次所有權登記而得辦理移轉登記，已四年有餘，則
被上訴人不願再配合辦理系爭買賣契約部分標的即系爭農舍及第
二○八地號土地所有權之移轉登記，以避免再行支付鉅額之第二
期款七百六十二萬元，及避免未能順利取得第二○四地號土地與
其上建物所有權之風險，其違約情節非重。而上訴人辦理第二○
八地號及第二○四地號土地之測量、分割、合併、取得農舍合法
執照、拆除大片車庫、雨遮等，均有利於其日後之再行出售，難
認此係其因系爭買賣契約解除後所受之損害。審酌上揭情節，及
上訴人沒收之上開價金係屬損害賠償總額預定性質之違約金，認
系爭三百七十八萬元違約金有違誠信而過高，應酌減為一百五十
萬元。又本件係依被上訴人九十八年七月二十三日民事上訴理由
狀之請求予以酌減，被上訴人於斯時始得請求上訴人返還扣除該
違約金後之價金二百二十八萬元，該給付無確定期限，上訴人應
自九十八年九月二十六日收受該理由狀繕本送達之翌日起負遲延
責任。故被上訴人依系爭買賣契約之法律關係及民法第二百五十
九條規定，請求上訴人給付二百二十八萬元及自九十八年九月二
十七日起至清償日止，按年息百分之五計算之利息，為有理由，
應予准許等詞，為其判斷之基礎。
按當事人約定之違約金是否過高，須依一般客觀事實，社會經濟
狀況，當事人所受損害情形及債務人如能依約履行時，債權人可
享受之一切利益為衡量標準，倘違約金係屬損害賠償總額預定之
性質者，尤應審酌債權人實際上所受之積極損害及消極損害，以
衡量其約定之違約金是否過高。原審既認本件係屬損害賠償總額
預定性質之違約金，乃竟未參酌上列事項，及審酌上訴人實際所
受之積極損害與消極損害，以判斷該違約金是否過高，率以前揭
理由認系爭三百七十八萬元違約金過高，應酌減為一百五十萬元
，進而為上訴人不利之判決，自有可議。上訴論旨，指摘原判決
上開部分違背法令，求予廢棄，非無理由。
據上論結，本件上訴為有理由。依民事訴訟法第四百七十七條第
一項、第四百七十八條第二項，判決如主文。
中    華    民    國  一○○  年    一    月   二十   日
                      最高法院民事第六庭
                          審判長法官  陳  淑  敏  
                                法官  陳  國  禎  
                                法官  簡  清  忠  
                                法官  王  仁  貴  
                                法官  阮  富  枝  
本件正本證明與原本無異
                                      書  記  官  
中    華    民    國  一○○  年    一    月  三十一  日
                                                      v